【裁判字號】    99,交聲,356
【裁判日期】    991213
【裁判案由】    違反道路交通管理處罰條例聲明異議
【裁判全文】
臺灣基隆地方法院交通事件裁定         99年度交聲字第356號
原處分機關
即移送機關  交通部公路總局臺北區監理所基隆監理站
異  議  人
即受處分人  劉志忠
上列受處分人即異議人因違反道路交通管理處罰條例案件，對於
交通部公路總局臺北區監理所基隆監理站中華民國99年10月5 日
所為之處分（原處分案號：基監字第裁00-000000000號），聲明
異議，本院裁定如下：
    主  文
原處分撤銷。
劉志忠不罰。
    理  由
一、原處分意旨略以：異議人即受處分人劉志忠所有之R4-9555
    號自用小客車（以下簡稱系爭車輛），未依期限（民國99年
    1 月11日）參加定期檢驗，爰依違反道路交通管理處罰條例
    第17條第1 項規定，裁處罰鍰新臺幣（下同）12,000元並自
    99年10月5 日起註銷上開汽車牌照。
二、異議意旨則略以：系爭車輛使用人實為異議人之胞弟（劉志
    華）；換言之，異議人胞弟未依期限參加定期檢驗所衍生之
    裁罰，自不能責由異議人代為承擔，爰於法定期間提起本件
    異議，求為撤銷原處分並為免罰之諭知等語。
三、本院之判斷
    按「本條例之處罰，受舉發違反道路交通管理事件之受處罰
    人，認為受舉發之違規行為應歸責他人者，應於舉發違反道
    路交通管理事件通知單應到案日期前，檢附相關證據及應歸
    責人相關證明文件，向處罰機關告知應歸責人，處罰機關應
    即另行通知應歸責人到案依法處理。逾期未依規定辦理者，
    仍依本條例各該違反條款規定處罰。」道路交通管理處罰條
    例第85條第1 項固有明文；且路權機關亦曾依道路交通管理
    處罰條例之明文授權，製頒違反道路交通管理事件統一裁罰
    標準及處理細則第36條：「本條例之處罰，受舉發違反道路
    交通管理事件之被通知人，認為受舉發之違規行為應歸責他
    人者，應於通知單記載之應到案日期前，檢附相關證據及足
    資辨識、通知應歸責人之證明文件，向處罰機關告知應歸責
    人，處罰機關應即另行通知應歸責人到案依法處理。逾期未
    依規定辦理者，仍依本條例各該違反條款規定處罰。」惟按
    違反本條例之行為，自行為成立之日起；行為有連續或繼續
    之狀態者，自行為終了之日起，逾三個月不得舉發。道路交
    通管理處罰條例第90條亦有明定。準此，異議人雖未就舉發
    時效而為抗辯，然本件舉發究否合於旨揭期間乙節，自仍併
    屬本件異議有無理由所應審究之關鍵重點。經查：
  (一)首觀違反道路交通管理事件統一裁罰基準及處理細則第11條
    第1 項第4 款規定：「行為人有本條例之情形者，應填製舉
    發違反道路交通管理事件通知單（以下簡稱通知單），並於
    被通知人欄予以勾記，其通知聯依下列規定辦理：…四逕行
    舉發者，應按已查明之資料填註車牌號碼、車輛種類、車主
    姓名及地址，並於通知單上方空白處加註逕行舉發之文字後
    ，由舉發機關送達被通知人。」實已明白揭示「逕行舉發單
    之送達，亦為舉發程序一部」之旨。又舉發單之性質，雖有
    認屬「觀念通知」者；然對於違規行為人即受通知人而言，
    舉發單位所填具之舉發單，無異具有「得對受通知人產生各
    種規制法律效果」之以下意義：(1)確認其違規事實之效果。
    (2)作為繳納法定最低額罰鍰之處分依據。(3)產生必須於到案
    期限內遵期到案陳述聽候裁決之作為義務（參見錢建榮- 違
    反道路交通管理事件案例檢討【中】以舉發通知單為中心，
    刊於臺灣本土法學雜誌第69期，94年4 月份，第5-18頁）。
    是其性質，當屬具有「法效性」之「行政處分」，而非欠缺
    法效性之「觀念通知」（學者許宗力亦認為，舉發單既已記
    載應繳違規罰款數額、繳納方式、逾期倍數增加等字樣，其
    強制性可說已達到使相對人幾乎不可能抗拒之程度，故應將
    其定性為行政處分）。茲「舉發」（舉發單）既係行政處分
    之一種，則其對外效力之發生，自應以「使相對人即受通知
    人『知悉』」為要件；是倘舉發單尚在判行階段，或雖已經
    完成判行，然迄未使相對人知悉者，則自不能認為處分已經
    完成（此即學理所稱「未完成之行政處分」）；又行政處分
    既未完成，則亦不生拘束行政機關及任何人之法律效果（即
    無法致生權利、義務發生、變更、消滅或確認之結果），遑
    論其後續之法律救濟。蓋行政處分固屬行政機關不受相對人
    意思拘束之單方、片面行政行為，惟其仍係以「對相對人之
    意思表示」為要素；易言之，行政處分實乃須相對人受領之
    意思表示，是其「存在」前提，自須行政機關已經藉由公布
    或送達之方式，使相對人得以知悉，此亦適為「違反道路交
    通管理事件統一裁罰基準及處理細則第11條」規定之所由設
    ！據此，違反道路交通管理處罰條例之違規行為，倘自行為
    成立之日起，「逾三個月」猶未經「合法送達」舉發單予受
    處分人者，則自應認為關此舉發尚未完成。申言之，公法上
    有特定相對人之意思表示或意思通知，除法律有特別規定者
    外，在非對話為之者，應以達到相對人時生效，所謂達到，
    乃在使相對人居於可得瞭解之狀態為已足，此在法理上應為
    當然之解釋（行政法院68年度判字第838 號裁判意旨參照）
    。而88年2 月3 日修正公布、90年1 月1 日開始施行之行政
    程序法，並已就行政處分或行政行為之送達程序有所明定，
    此觀之該法第69條至第91條規定自明。其中，行政程序法第
    110 條第1 項規定：「書面之行政處分自送達相對人及已知
    之利害關係人起；書面以外之行政處分自以其他適當方法通
    知或使其知悉時起，依送達、通知或使知悉之內容對其發生
    效力」，則係上揭法理之明文。茲交通裁罰之舉發性質，既
    屬具有「法效性」之「行政處分」（參見前述），兼以交通
    裁罰事件中，相關行政機關所為之行政行為，亦非行政程序
    法第3 條第2 項、第3 項所列舉「得排除行政程序法適用之
    行政機關或行政行為」，則本案之「舉發」，自亦不能排除
    上揭「送達」規定之適用，並應以「舉發單『達到』受通知
    人」，即使受通知人居於可得瞭解之狀態，為其「舉發」完
    成暨生效之前提。蓋行政處分與訴訟迥異，非係由裁判者與
    二造當事人間所共同架構之三面關係，而係僅有處分機關與
    受處分人間之二面關係，是舉發單位就「標的事件」所為之
    單據填製，在受通知人尚未於居於可得瞭解之狀態以前，僅
    能認為是行政處分法律關係中之一方即處分機關內部「承轉
    洽辦」之過程，而無從發生足以拘束處分相對人（受通知人
    即受處分人）之效力。
  (二)第按「送達，於應受送達人之住居所、事務所或營業所為之
    。」「於應送達處所不獲會晤應受送達人時，得將文書付與
    有辨別事理能力之同居人、受僱人或應送達處所之接收郵件
    人員。」「送達，不能依前二條規定為之者，得將文書寄存
    送達地之地方自治或警察機關，並作送達通知書兩份，一份
    黏貼於應受送達人住居所、事務所、營業所或其就業處所門
    首，另一份交由鄰居轉交或置於該送達處所信箱或其他適當
    位置，以為送達。前項情形，由郵政機關為送達者，得將文
    書寄存於送達地之郵政機關。寄存機關自收受寄存文書之日
    起，應保存三個月。」88年2 月3 日公布，90年1 月1 日施
    行之行政程序法第72條第1 項前段、第73條第1 項及第74條
    分別定有明文。茲就本案舉發單之送達情節而論，舉發單位
    即原處分機關本於「汽車逾期檢驗清冊」所載資料（系爭車
    輛未依期限【99年1 月11日】參加定期檢驗），填製「通知
    單」（舉發違反道路交通管理事件通知單）而對異議人「車
    籍地」即其斯時「戶籍地」（基隆市○○區○○路104 巷61
    號）付郵送達，乃因未獲會晤本人，亦無受領文書之同居人
    、受僱人或應送達處所之接收郵件人員，而經郵務人員於99
    年4 月20日依法寄存，經加計10日法定期間方完成其送達程
    序。此有異議人提出之戶籍謄本及原處分機關提出之大宗掛
    號郵件資料、「舉發單」送達證書影本等件在卷可考。據此
    ，本件舉發完成即其對異議人依法生效之時間，距離旨揭違
    規時間（99年1 月11日）顯然已逾越道路交通管理處罰條例
    第90條所明定之「三個月舉發時效」！換言之，系爭車輛雖
    未依限（99年1 月11日）參加定期檢驗，異議人亦未於依法
    辦理歸責，然原處分機關本即因「舉發未於三個月內完成（
    即舉發未於三個月內對異議人生效）」而不得再對異議人據
    以裁罰，乃原處分機關不察，猶依道路交通管理處罰條例第
    17條第1 項規定，對異議人裁處罰鍰12,000元並自99年10月
    5 日起註銷上開汽車牌照，核其自屬違法且有違誤，爰依法
    撤銷上開處分，並另為異議人不罰之諭知。
四、據上論斷，應依道路交通案件處理辦法第20條前段，裁定如
    主文。
中    華    民    國    99    年    12    月    13    日
                  交通法庭法  官    王慧惠
以上正本證明與原本無異。
對於本件裁定如有不服，應於收受送達後5 日內，向本院提出抗
告書狀，敘述抗告之理由，抗告於臺灣高等法院。
中    華    民    國    99    年    12    月    13    日
                          書記官    王一芳

司法院資訊處製作；財團法人民間司法改革基金會備份。
